ACORDAO-COMPLETO-2483589

ACÓRDÃO 8398/2021 ATA 21/2021 - SEGUNDA CÂMARA

VISTO, relatado e discutido estes atos de concessão e de alteração de aposentadoria exarados pelo Tribunal Regional Federal da 5ª Região e submetido à apreciação do Tribunal de Contas da União para fins de registro,
ACORDAM os Ministros do Tribunal de Contas da União, reunidos em Sessão da Segunda Câmara, diante das razões expostas pelo Relator, com fundamento nos artigos 71, III, da Constituição Federal de 1988; 1º, V, e 39, II, da Lei 8.443/1992; 1º, VIII, 259, II, 260, § 1º, e 262, § 2º, do Regimento Interno/TCU, em:
9.1 considerar legal, e conceder registro  ao ato de concessão de aposentadoria de Heloisa Helena Correia Almeida (XXX.773.633-XX) ; 
9.2 considerar ilegal, negando-lhe registro, o ato de concessão de aposentadoria de Raimundo Gomes de Luna (XXX.620.003-XX) , em razão da indevida incorporação aos vencimentos do servidor de vantagem relativa a decisão judicial que concedeu o reajuste de 11,98% por perda remuneratória decorrente de aplicação errônea da conversão dos vencimentos dos servidores do Poder Judiciário Federal em Unidade Real de Valor (URV) , em inobservância a jurisprudência do Supremo Tribunal Federal e do Tribunal de Contas da União; 
9.3 dispensar o ressarcimento das quantias indevidamente recebidas, presumida a boa-fé, consoante o disposto no Enunciado 106 da Súmula de Jurisprudência do TCU; 
9.4. determinar ao Tribunal Regional Federal da 5ª Região que, nos termos dos art. 262, caput, do Regimento Interno do TCU e 19, caput, da Instrução Normativa - TCU 78/2018:
9.4.1. abstenha-se de realizar pagamentos irregulares decorrentes do ato de concessão de aposentadoria de Raimundo Gomes de Luna (XXX.620.003-XX) , no prazo de 15 (quinze) dias, contado a partir da ciência dessa deliberação, sujeitando-se a autoridade administrativa omissa à responsabilidade solidária;
9.4.2. no prazo de trinta dias, emita novo ato, livre das irregularidades apontadas, e o submeta ao TCU pelo Sistema e-Pessoal, nos termos dos arts. 262, § 2º, do Regimento Interno desta Corte e 19, § 3º, da Instrução Normativa TCU 78/2008;
9.4.3. comunique aos servidores aposentados acerca do teor deste Acórdão, alertando o Sr. Raimundo Gomes de Luna de que o efeito suspensivo proveniente da interposição de eventuais recursos junto ao TCU não o eximirá da devolução dos valores percebidos indevidamente após sua notificação, caso os recursos não sejam providos;
9.4.4. encaminhe ao Tribunal o comprovante de que os interessados tomaram ciência do inteiro teor desta deliberação;
9.5. dar ciência deste Acórdão ao Órgão responsável pela concessão, informando que o teor integral poderá ser obtido no endereço eletrônico www.tcu.gov.br/acordaos.

Atos de concessão e de alteração de aposentadoria exarados pelo Tribunal Regional Federal da 5ª Região e submetido à apreciação do Tribunal de Contas da União para fins de registro

Segunda Câmara

Tribunal Regional Federal da 5ª Região.

3. Interessados/Responsáveis:
3.1. Interessados: Heloisa Helena Correia Almeida (XXX.773.633-XX); Raimundo Gomes de Luna (XXX.620.003-XX).

13.1. Ministros presentes: Bruno Dantas (Presidente), Augusto Nardes, Aroldo Cedraz e Raimundo Carreiro (Relator).
13.2. Ministro-Substituto presente: Marcos Bemquerer Costa.

RAIMUNDO CARREIRO

Trata-se de atos de concessão de aposentadoria exarados pelo Tribunal Regional Federal da 5ª Região e submetidos à apreciação do Tribunal de Contas da União para fins de registro. 
2.	Transcrevo a seguir, com ajustes de forma, a instrução produzida pela Secretaria de Fiscalização de Pessoal (Sefip) à peça 20, chancelada pelo dirigente da Unidade (peça 21) a qual propôs considerar ilegais os atos e negar-lhes registro, no que foi acompanhada pelo Ministério Público junto ao TCU/MPTCU, na pessoa do Procurador Marinus Eduardo De Vries Marsico (peça 22) :
"INTRODUÇÃO 
1.	Trata-se de ato de concessão inicial de aposentadoria de Raimundo Gomes de Luna e de alteração de aposentadoria de Heloisa Helena Correia Almeida, ex-servidores do Tribunal Regional Federal da 5ª Região. 
2.	Os atos foram submetidos, para fim de registro, à apreciação do Tribunal de Contas da União (TCU) , de acordo com o art. 71, inciso III, da Constituição Federal. Os atos foram cadastrados e disponibilizado ao TCU por intermédio do Sistema e-Pessoal, na forma do art. 2º e 4º da Instrução Normativa TCU 78/2018. 
HISTÓRICO 
3.	Esta Corte de Contas, por meio do Acórdão 11905/2020-TCU-Primeira Câmara (TC Processo 034.694/2020-0) , Ministro-Relator Benjamin Zymler, determinou à Sefip o destaque dos atos de aposentadoria da Sra. Heloisa Helena Correia Almeida e do Sr. Raimundo Gomes de Luna, a fim de que fossem realizadas as seguintes diligências: i) legitimidade dos anuênios (art. 67 c/c o art. 100 da Lei 8.112/1990) e percepção da vantagem "opção" por parte da primeira interessada; e ii) natureza jurídica da rubrica judicial que vem sendo atualmente percebida pelo segundo interessado, conforme consulta realizada junto aos sistemas informatizados colocados à disposição deste Tribunal (peça 2) . 
4.	A Sefip diligenciou a Unidade Jurisdicionada, por meio do ofício 1705, de 13/11/2020 (peça 3) . Em resposta, a Unidade Jurisdicionada encaminhou os documentos anexados às peças 5 a 
7. EXAME TÉCNICO
a) Raimundo Gomes de Luna 
5.	O servidor Raimundo Gomes de Luna aposentou-se em 26/1/2018, no cargo de técnico judiciário, com proventos integrais, com base no artigo 3º da Emenda Constitucional 47/2005. 
6.	No ato de aposentadoria não constou rubrica judicial, no entanto, em consulta aos contracheques do inativo (setembro/2017, março/2018 e dez/2020) observa-se que na data da aposentadoria o inativo já recebia a decisão judicial referente ao percentual de 11,98%, a qual continua a ser paga ao interessado (peças 9 a 11) . 
7.	A Unidade Jurisdicionada informou que a rubrica judicial refere-se à decisão judicial transitada em julgado, que determinou a inclusão de pagamento do percentual de 11,98% sobre os rendimentos do servidor em decorrência de redução salarial ocorrida por ocasião da conversão dos vencimentos dos servidores do Poder Judiciário Federal em Unidade Real de Valor (URV) (peça 6) . 
8.	Quanto à parcela de 11,98%, alusiva à URV, paga aos membros e servidores do Poder Judiciário, destacamos que o STF fixou um marco temporal para aplicação da diferença para a realização dos pagamentos, conforme percebemos abaixo no trecho da ementa da ADI 1.797: 
"Considerando, entretanto, que a decisão impugnada não esclareceu os limites temporais de aplicação da diferença sob enfoque, impõe-se dar-lhe interpretação conforme à Carta, para o fim de deixar explicitado ser ela devida, aos servidores, de abril de 1994 a dezembro de 1996; e, aos magistrados, de abril de 1994 a janeiro de 1995; posto que, em janeiro de 1997, entrou em vigor a Lei nº 9.421/96, que, ao instituir as carreiras dos servidores do Poder Judiciário, fixou novos padrões de vencimentos em real; e, em fevereiro de 1995, os Decretos Legislativos nº s 6 e 7 (DOU de 23.01.95) , que estipularam novas cifras para a remuneração dos Ministros de Estado e membros do Congresso Nacional, aplicáveis aos Ministros do STF por força da Lei nº 8.448, de 21.07.92, com reflexos sobre toda a magistratura federal". 
9.	Nesse sentido foi proferido o Acórdão 2253/2007-TCU-Plenário, Ministro-Relator Marcos Bemquerer, e Acórdão 13954/2020-TCU-Segunda Câmara, Ministra-Relatora Ana Arraes, nos quais este Tribunal entendeu ser ilegal o pagamento atual do percentual de 11,98% aos servidores do Poder Judiciário.  
10.	Desta forma, está ilegal o ato de aposentadoria de Raimundo Gomes de Luna. Ressalta-se que o ato de aposentadoria em exame deu entrada no TCU em 8/5/2018, ou seja, há menos de cinco anos, não sendo aplicável, portanto, o procedimento de contraditório e ampla defesa determinado pelo Acórdão 587/2011-TCU-Plenário, Ministro-Relator Valmir Campelo. 
b) Heloísa Helena Correia Almeida 
b.1) quintos e vantagem "opção" 
11.	A servidora Heloísa Helena Correia Almeida aposentou-se em 4/11/1992, no cargo de oficial de justiça avaliador, com proventos integrais. A servidora possui quatro atos já apreciados no Sistema Sisac. 
12.	O ato de número de controle 20783000-04-1993-000022-3 refere-se à concessão inicial de aposentadoria e foi apreciado pela legalidade no TC Processo 007.218/1994-0. No ato inicial a inativa recebia 1/5 de Gr-Supervisor e 4/5 de GR-Assistente (peça 12) . 
13.	O ato de alteração de n. de controle 20783019-04-1998-000055-1 foi apreciado pela ilegalidade no TC Processo 007.805/2005-3, por meio do Acórdão 2651/2005-TCU-Primeira Câmara, Ministro Relator Augusto Nardes, em razão do pagamento, em parcela destacada, da Gratificação de Atividade por Desempenho de Função (GADF) , cumulativamente com quintos, em desacordo com o art. 6º da Lei 8.538/1992 (peça 13) . 
14,  O ato de alteração de n. de controle 20783019-04-1999-000037-7 foi inicialmente apreciado pela ilegalidade no TC Processo 007.768/2005-8, por meio do Acórdão 2650/2005-TCU-Primeira Câmara, Ministro-Relator Augusto Nardes, em razão da incorporação da vantagem "opção" prevista no art. 2º da Lei 8.911/1994, sem que a interessada tivesse satisfeito os pressupostos temporais exigidos em lei (peça 14) . 
15.	Posteriormente, por meio do Acórdão 2158/2007-TCU-Primeira Câmara, Ministro-Relator Valmir Campelo, esta Corte de Contas reviu de ofício o Acórdão 2650/2005-TCU-Primeira Câmara, passando a considerar legal o ato de alteração da interessada, em razão de mudança de entendimento do TCU firmado no Acórdão 2076/2005-TCU-Plenário, Ministro-Relator Augusto Shermann.  
16.	Na ocasião o entendimento do TCU passou a assegurar na aposentadoria a vantagem decorrente da opção, prevista no artigo 2º da Lei 8.911/1994, aos servidores que, até a data de 18/1/1995, tenham satisfeito os pressupostos temporais estabelecidos no artigo 193 da Lei 8.112/1990, ainda que sem os requisitos para aposentação em qualquer modalidade, ou cujos atos de aposentadoria tenham sido expedidos com base no entendimento decorrente das Decisões 481/1997-TCU-Plenário, Ministro-Relator Paulo Affonso Martins de Oliveira, e 565/1997-TCUPlenário, Ministro-Relator Marcos Vinicios Vilaça, e publicados no órgão de imprensa oficial até 25/10/2001, data da publicação da Decisão 844/2001-TCU-Plenário, Ministro-Relator Walton Alencar Rodrigues. 
17.	O ato de alteração de número de controle 20783019-04-2006-000002-5 foi apreciado pela ilegalidade no TC Processo 024.165/2007-3, por meio do Acórdão 6237/2009-TCU-Primeira Câmara, Ministro-Relator Weder de Oliveira, pois constava no ato como vantagem pessoal a percepção de 2/5 de Supervisor e 3/5 de Assistente, e, uma vez questionado, o próprio Tribunal Regional Federal da 5ª Região concordou que a interessada teria direito a apenas 1/5 de Gr-Supervisor/FC-05 e 4/5 de GR-Assistente/FC-04 (peça 15) . Neste ato de alteração a servidora recebia quintos, mas a vantagem "opção" havia sido excluída dos proventos. 
18.	No ato de alteração em exame neste processo, a servidora recebe 1/5 de FC-05 e 4/5 de FC-04, sendo sanada a irregularidade dos quintos listada no TC Processo 024.165/2007-3 (peça 7, p. 4) .  
19.	Embora não conste no ato a vantagem "opção", no contracheque de dezembro/2007 verifica-se o pagamento da vantagem "opção" de FC-05 cumulativamente com quintos (peça 7, p. 5) . 
20.	Em consulta ao contracheque de dezembro/2020, constata-se que a vantagem "opção" continua a ser paga cumulativamente com quintos (peça 16) . 
21.	De acordo com entendimento deste Tribunal, proferido no Acórdão 2076/2005-TCU-Plenário, Ministro-Relator Augusto Sherman, assegura-se a vantagem "opção", prevista no art. 2º da Lei 8.911/1994, aos servidores que, até a data de 18/1/1995, tenham satisfeitos os requisitos do art. 193 da Lei 8.112/1990, ainda que sem os requisitos para a aposentação em qualquer modalidade. 
22.	O artigo 193 da Lei 8.112/1990 estabelecia o seguinte: 
Art. 193. O servidor que tiver exercido função de direção, chefia, assessoramento, assistência ou cargo em comissão, por período de 5 (cinco) anos consecutivos, ou 10 (dez) anos interpolados, poderá aposentar-se com a gratificação da função ou remuneração do cargo em comissão, de maior valor, desde que exercido por um período mínimo de 2 (dois) anos.                        
§ 1° Quando o exercício da função ou cargo em comissão de maior valor não corresponder ao período de 2 (dois) anos, será incorporada a gratificação ou remuneração da função ou cargo em comissão imediatamente inferior dentre os exercidos.    
§ 2° A aplicação do disposto neste artigo exclui as vantagens previstas no art. 192, bem como a incorporação de que trata o art. 62, ressalvado o direito de opção.  (grifo nosso) 
23.	No ato de aposentadoria, considerando os tempos de função comissionada a servidora não atende aos requisitos do artigo 193 da Lei 8.112/1990. No entanto, em resposta à diligência, a Unidade Jurisdicionada encaminhou cópia do mapa de exercício em funções gratificadas constando o período de 4/7/1979 a 30/1/1984, exercido na função de Secretária, referente ao tempo estadual averbado (peça 7, p. 3) . Assim, a servidora teria 10 anos interpolados exercidos em funções comissionadas. 
24.	No entanto, o recebimento de parcela opção de forma concomitante com quintos/décimos está em desacordo com a regra contida no § 2º do art. 193 da Lei 8.112/1990 (Acórdão 2988/2018-TCU-Plenário, Ministra-Relatora Ana Arraes) . Transcrevemos o Sumário do Acórdão 2988/2018-TCU-Plenário: 
SUMÁRIO: REPRESENTAÇÃO. PROCESSO CONSTITUÍDO EM CUMPRIMENTO A DETERMINAÇÃO DESTA CORTE. PAGAMENTO DE FUNÇÃO COMISSIONADA A SERVIDOR APOSENTADO. POSSIBILIDADE DE OPÇÃO, DESDE QUE NÃO CUMULATIVA COM QUINTOS/DÉCIMOS/VPNI, PARA AQUELES QUE, ATÉ 18/01/1995, TENHAM SATISFEITO OS PRESSUPOSTOS TEMPORAIS. CONVERSÃO EM VANTAGEM PESSOAL PARA IMPEDIR DESCENSO REMUNERATÓRIO. ARQUIVAMENTO. (grifo nosso) 
25.	Desta forma, a aposentadoria está ilegal, em razão do pagamento de forma concomitante a vantagem "Opção" com VPNI de quintos/décimos (peça 16) . Ressalta-se que o ato de aposentadoria em exame deu entrada no TCU em 4/2/2019, ou seja, há menos de cinco anos, não sendo aplicável, portanto, o procedimento de contraditório e ampla defesa determinado pelo Acórdão 587/2011-TCU-Plenário, Ministro-Relator Valmir Campelo. b.2) anuênios 
26.	No tocante aos anuênios, a Unidade Jurisdicionada encaminhou cópia da Portaria 271, de 5/6/1992, concedendo o percentual de 30% de adicional de tempo de serviço (peça 7, p. 1) . 
27.	A servidora ingressou no Tribunal Regional Federal da 5ª Região em 7/1/1986. Assim, até a data da aposentadoria em 4/11/1992, possui 6 anos, 10 meses e 3 dias de tempo de serviço. 
28.	A Unidade Jurisdicionada computou tempo de serviço estadual exercido na Secretaria da Administração do Estado do Ceará, referente ao período de 28/6/1962 a 6/1/1986, obtendo a interessada 30 anos para anuênios. 
29.	Segundo jurisprudência deste Tribunal, a exemplo do Acórdão 4322/2015-TCU-Primeira Câmara, de relatoria do Ministro Bruno Dantas, são requisitos para a percepção de adicional de tempo de serviço: (i) o cumprimento do tempo de serviço público pleiteado durante a vigência da legislação que gerou essa vantagem; e (ii) o não rompimento do vínculo jurídico do servidor com a Administração. 
30.	Ademais, segundo o Acórdão 44/2006-TCU-Plenário (Ministro-Relator Augusto Sherman) , o requisito a ser observado, na esfera federal, para o cômputo do tempo de serviço prestado na esfera estadual e/ou municipal, para fins de gratificação adicional por tempo de serviço, é que o serviço público efetivo tenha sido prestado sob a égide do Decreto 31.922/1952, que regulamentou a Lei 1.711/1952, não sendo necessário que a averbação tenha sido feita durante a vigência da referida lei. 
31.	No caso concreto, constata-se que não houve rompimento de vínculo jurídico da servidora com a administração pública após o término do serviço estadual. Desta forma, entende-se que o tempo de serviço estadual pode ser computado para fins de anuênios, estando regular o percentual de 30%.  
CONCLUSÃO 
32.	Em razão do exposto e tendo em vista a análise realizada no ato de concessão inicial de aposentadoria de Raimundo Gomes de Luna, esta Unidade Técnica considera que o ato em tela está ilegal, em razão do recebimento da rubrica judicial referente ao percentual de 11,98% (URV) , que já deveria ter sido excluída dos proventos do interessado, contrariando a jurisprudência desta Corte de Contas. 
33.	Em razão do exposto e tendo em vista a análise realizada no ato de alteração de aposentadoria de Heloísa Helena Correia Almeida, esta Unidade Técnica considera que o ato está ilegal, em razão do recebimento de forma cumulativa da vantagem "opção" com VPNI de quintos/décimos, contrariando jurisprudência desta Corte de Contas. 
34.	Registre-se que a análise deste processo levou em conta os dispositivos da Resolução TCU 315/2020. 
PROPOSTA DE ENCAMINHAMENTO 
35. Ante o exposto, conforme o preceituado no artigo 71, inciso III, da Constituição Federal de 1.988; c/c os artigos. 1º, inciso V, e 39, inciso II, da Lei nº 8.443/1992, c/c os artigos 1º, inciso VIII, 260, §§ 1º e 2º, do Regimento Interno/TCU, e tomando por base as informações prestadas pelo órgão de controle interno e as verificações feitas pela unidade técnica, na forma prevista no artigo 260, caput, do referido Regimento, propõe-se:  
a)	considerar ilegais e negar o registro do ato de concessão inicial de aposentadoria de Raimundo Gomes de Luna (CPF XXX.620.003-XX) e do ato de alteração de aposentadoria de Heloísa Helena Correia Almeida (CPF XXX.773.633-XX) ; 
b)	dispensar o ressarcimento das quantias indevidamente recebidas de boa-fé, nos termos da Súmula TCU n. 106; 
c)	determinar ao Tribunal Regional Federal da 5ª Região, com fundamento no inciso I do art. 4º da Resolução TCU 315/2020, que adote medidas para: 
c.1) no prazo de quinze dias, fazer cessar os pagamentos decorrente dos atos impugnados por esta Corte de Contas, sob pena de responsabilidade solidária da autoridade administrativa omissa, nos termos dos arts. 262, caput, do RI/TCU, e 8º, caput, da Resolução TCU 206/2007; 
c.2) no prazo de trinta dias, emita novos atos, livres das irregularidades apontadas, e os submeta ao TCU pelo Sistema e-Pessoal, nos termos dos arts. 262, § 2º, do Regimento Interno desta Corte e 19, § 3º, da Instrução Normativa TCU 78/2008; 
c.3) dê ciência, no prazo de 15 (quinze) dias, do inteiro teor desta deliberação aos interessados, alertando-os de que o efeito suspensivo proveniente da interposição de eventuais recursos junto ao TCU não os exime da devolução dos valores percebidos indevidamente após a respectiva notificação, caso esses não sejam providos; e 
c.4) encaminhar ao Tribunal, no prazo de 30 (trinta) dias contados da ciência da decisão, documento apto a comprovar que os interessados tomaram conhecimento do acórdão. 
É o relatório.

não há

Procurador Marinus Eduardo De Vries Marsico.

APOSENTADORIAS. TRF 5ª REGIÃO. PAGAMENTO INDEVIDO DO REAJUSTE 11,98%, DECORRENTE DA CONVERSÃO DA URV PARA REAL, APÓS O MARCO TEMPORAL ESTABELECIDO PELO STF E PELO TCU. PREENCHIMENTO DOS REQUISITOS PARA RECEBIMENTO DA PARCELA "OPÇÃO" CUMULADA COM QUINTOS. ENTRADA DO ATO NO TRIBUNAL HÁ MENOS DE 5 ANOS. ILEGALIDADE. NEGATIVA DE REGISTRO DE UM ATO. LEGALIDADE E REGISTRO DE OUTRO. DETERMINAÇÕES. COMUNICAÇÕES.

APOSENTADORIA (APOS)

Secretaria de Fiscalização de Integridade de Atos e Pagamentos de Pessoal e de Benefícios Sociais (Sefip).

Relato o presente processo em razão de sorteio realizado nos termos do art. 113 da Resolução TCU 175/2005 (peça 1) .
2.	Em exame atos de Raimundo Gomes de Luna e de alteração de aposentadoria de Heloisa Helena Correia Almeida, servidores aposentados do Tribunal Regional Federal da 5ª Região.
3.	Conforme visto no Relatório antecedente, a Sefip e o Parquet especializado, em pronunciamentos concordes, manifestaram-se pela ilegalidade do ato inicial de aposentação de Raimundo Gomes de Luna, em razão da indevida incorporação aos vencimentos do servidor de vantagem relativa a decisão judicial que concedeu o reajuste de 11,98% por perda remuneratória decorrente de aplicação errônea da conversão dos vencimentos dos servidores do Poder Judiciário Federal em Unidade Real de Valor (URV) , em inobservância a jurisprudência do Supremo Tribunal Federal e do Tribunal de Contas da União, que estabeleceram marco temporal para percebimento dessas diferenças.  
4.	Com relação à servidora Heloisa Helena Correia Almeida, a proposta de ilegalidade do ato de alteração de aposentadoria se baseia no pagamento irregular, em parcela destacada, da Gratificação de Atividade por Desempenho de Função (GADF) , cumulativamente com quintos, em desacordo com o art. 6º da Lei 8.538/1992 e a jurisprudência desta Corte (Acórdão 2988/2018-TCU-Plenário, rel. Min. Ana Arraes) .
5.	Acompanho as conclusões dos pareceres uniformes da unidade técnica e Ministério Público junto ao TCU, as quais incorporo às minhas razões de decidir, porquanto as irregularidades identificadas são suficientes para amparar a decisão pela ilegalidade dos atos. 
6.	Quanto à permanência do pagamento da parcela de URV (11,98%) o Supremo Tribunal Federal estabeleceu marcos temporais quando da decisão proferida na ADI nº 1.797/DF, em 21/9/2000:
"Considerando, entretanto, que a decisão impugnada não esclareceu os limites temporais de aplicação da diferença sob enfoque, impõe-se dar-lhe interpretação conforme à Carta, para o fim de deixar explicitado ser ela devida, aos servidores, de abril de 1994 a dezembro de 1996; e, aos magistrados, de abril de 1994 a janeiro de 1995; posto que, em janeiro de 1997, entrou em vigor a Lei nº 9.421/96, que, ao instituir as carreiras dos servidores do Poder Judiciário, fixou novos padrões de vencimentos em real; e, em fevereiro de 1995, os Decretos Legislativos nº s 6 e 7 (DOU de 23.01.95) , que estipularam novas  cifras para a remuneração dos Ministros de Estado e membros do Congresso Nacional, aplicáveis aos Ministros do STF por força da Lei nº 8.448, de 21.07.92, com reflexos sobre toda a magistratura federal." (ADI 1.797/PE, Relator Min. Ilmar Galvão, Julgamento em 21/9/2000, Tribunal Pleno) .
7.	Tal intelecção da Suprema Corte teve como fundamento a entrada em vigor da Lei nº 9.421/1996 (em janeiro de 2007) , a qual, ao instituir as carreiras dos servidores do Poder Judiciário, fixou novos padrões de vencimentos em real, bem como a edição dos Decretos Legislativos nº . 6 e 7 (publicados no DOU em 23/01/1995) , que estipularam novas cifras para a remuneração dos Ministros de Estado e membros do Congresso Nacional, aplicáveis aos Ministros do STF por força da Lei n. 8.448/1992, com reflexos sobre toda a magistratura federal.
8.	A partir daí, esta Corte passou a compreender que A diferença relativa ao percentual de 11,98% (URV) sobre os vencimentos dos magistrados e servidores do Poder Judiciário é devida a estes últimos de abril de 1994 a dezembro de 1996 e, aos primeiros, de abril de 1994 a janeiro de 1995, conforme assentado pelo STF na ADI n. 1.797/PE, mediante os Acórdão 2253/2007-TCU-Plenário, rel. Min. Marcos Bemquerer, 955/2015-TCU-2ª Câmara, rel. Min. Augusto Nardes e 33/2019-TCU-Plenário, de minha relatoria. 
9.	Resta ilegal, portanto, o ato de aposentadoria de Raimundo Gomes de Luna.
10.	Quanto ao ato de alteração de aposentadoria de Heloisa Helena Correia Almeida, a servidora passa a perceber as vantagens da "opção" Função FC-5 cumulativamente com quintos (peça 18, p. 5 e peça 16) , na proporção de 1/5 de GR-Supervisor/FC-05 e 4/5 de GR-Assistente/FC-04, conforme reconhecido pelo próprio TRF 5ª Região (peça 7, p. 4) .  
11.	No que se refere à percepção da referida vantagem "opção", verifico que a interessada exerceu funções comissionadas por dez anos interpolados, com base na resposta à diligência promovida pela Sefip (peça 7, p. 3) , que computou tempo estadual averbado, além das funções exercidas no TRF 5ª Região (peça 18, p. 4) , atendendo, portanto, aos requisitos temporais do art. 193, caput da Lei 8.112/1990, antes de sua revogação pela Lei 9.527/1997:
Art. 193. O servidor que tiver exercido função de direção, chefia, assessoramento, assistência ou cargo em comissão, por período de 5 (cinco) anos consecutivos, ou 10 (dez) anos interpolados, poderá aposentar-se com a gratificação da função ou remuneração do cargo em comissão, de maior valor, desde que exercido por um período mínimo de 2 (dois) anos.                        
§ 1° Quando o exercício da função ou cargo em comissão de maior valor não corresponder ao período de 2 (dois) anos, será incorporada a gratificação ou remuneração da função ou cargo em comissão imediatamente inferior dentre os exercidos.    
§ 2° A aplicação do disposto neste artigo exclui as vantagens previstas no art. 192, bem como a incorporação de que trata o art. 62, ressalvado o direito de opção.  (grifo nosso) 
12.	Acresça-se o fato de que o ato de alteração de aposentadoria foi registrado em 19/12/1994, antes portanto, da EC 20/1998, o que também atende ao comando do Acórdão 1599/2019-TCU-Plenário, rel. Min. Benjamin Zymler:
"9.4. firmar entendimento de que é vedado o pagamento das vantagens oriundas do art. 193 da Lei 8.112/1990, inclusive o pagamento parcial da remuneração do cargo em comissão ('opção') , aos servidores que implementaram os requisitos de aposentadoria após 16/12/1998, data de publicação da Emenda Constitucional 20, que limitou o valor dos proventos à remuneração do cargo efetivo no qual se deu a aposentadoria".
13.	Divirjo, neste ponto, do encaminhamento suscitado pela Sefip, pois no que se refere à acumulação com "quintos" com a opção derivada do art. 193 da Lei 8.112/1990, essa possibilidade foi assentada nos Acórdão 8341/2021-TCU-Segunda Câmara e 6.337/2021, de minha relatoria, 4.643/2021-TCU-2ª Câmara, relator Ministro Bruno Dantas e 37/2021-TCU-2ª Câmara, relator Ministro Marcos Bemequerer Costa, desde que preenchidos os requisitos para a percepção da opção. 
14.	Deve o ato de aposentação do Sr. Raimundo Gomes de Luna, portanto, ter seu registro negado, com a determinação ao gestor de pessoal do Tribunal Regional Federal da 5ª Região para que faça cessar os pagamentos dele decorrentes, para que emita novo ato, livre das irregularidades apontadas, e o submeta ao TCU pelo Sistema e-Pessoal.
15.	Quanto ao ato de alteração de aposentadoria de Heloisa Helena Correia Almeida, deve ele ser considerado legal e ter seu registro deferido.
16.	Destaco, por fim, que o ato do Sr. Raimundo Gomes de Luna adentrou esta Corte em 8/5/2019 (peça 17, p. 1) há menos de cinco anos, motivo pelo qual não se faz necessário aplicar o procedimento do contraditório e da ampla defesa determinado pelo Acórdão 587/2011-TCU-Plenário, rel. Min. Valmir Campelo.
17.	Como sói acontecer em hipóteses da espécie, dispenso a devolução dos valores recebidos de boa-fé, nos termos do Enunciado 106 da Súmula de jurisprudência deste Tribunal.   
18.	Do exposto, VOTO por que seja aprovado o Acórdão que ora submeto a este Colegiado.
TCU, Sala das Sessões Ministro Luciano Brandão Alves de Souza, em 22 de junho de 2021.
RAIMUNDO CARREIRO 
Relator